臺灣彰化地方法院民事判決　94年度訴字第393號
原　　　告　甲○○
訴訟代理人　乙○○
被　　　告　丁○○
訴訟代理人　戊○○
上列當事人間請求返還土地事件，本院於民國94年10月11日言詞
辯論終結，判決如下：
    主      文
原告之訴及假執行之聲請均駁回。
訴訟費用由原告負擔。
    事實及理由
一、本件原告起訴時係請求：(一)被告應將彰化縣伸港鄉○○段一
    一五七之一地號土地返還原告；(二)被告應自原告送達催告函
    之日起至返還土地之日止，給付原告因無權占有行為所得之
    全部利益；(三)願供擔保請准宣告假執行。嗣於訴狀送達後九
    十四年六月三十日本院言詞辯論審理中，除第一、三項訴之
    聲明內容不變更外，減縮第二項請求之金額為被告應給付原
    告新台幣（下同）一萬二千四百八十元，核為減縮應受判決
    事項之聲明，合於民事訴訟法第二百五十五條第一項第三款
    規定，應予准許，合先敘明。
二、本件原告起訴主張：
  (一)原告所有坐落彰化縣伸港鄉○○段一一五七之一地號土地，
    於民國四十四年出租予訴外人黃波，並訂立耕地三七五租約
    ，嗣黃波死亡後由黃金生繼承租約，然因繼承人黃金生未自
    任耕作，違反耕地三七五租約第十六條第一項規定，擅將上
    開耕地轉租給訴外人葉進益與被告等二人共同耕作，其耕作
    面積兩人各占二分之一，嗣原告對黃金生提起租約無效及返
    還土地之訴訟，經本院九十一年度訴字第六九０號及台灣高
    等法院台中分院九十一年度上字第三九四號判決原告勝訴確
    定在案。原告自九十一年十一月收受勝訴判決書後，即數度
    與被告及訴外人葉進益協商並催告其交還無權占有之系爭土
    地，訴外人葉進益部分經原告請求後，即無條件返還其所占
    有部分，唯獨被告卻置之不理，除不返還所占有之系爭土地
    外，更要求原告依耕地三七五租約條例之相關規定，與其訂
    立租佃關係，當然為原告所拒，為此依民法第七百六十七條
    之規定，請求被告返還之。另被告未經原告同意，即逕行與
    承租人訂定有償金之轉讓耕作權約定，顯係違反民法第一百
    八十四條第一項規定，況被告明知無權占有原告之耕地不還
    ，更無理要求原告需與其訂立三七五租賃關係，顯係蓄意侵
    害他人權利甚明，爰依民法第一百八十四條第一項、第二百
    十六條請求被告賠償原告，因不能收回自任耕作之損失。被
    告應自原告送達催告函之日起至返還土地日止，按年租額二
    七九台斤之實物給付原告，及因遲延給付按年息百分之五計
    付之利息。再被告因圖占土地耕作之便，將原告所有土地之
    地貌完全變動，故被告返還土地時，需再給付原告因確定界
    址之鑑界測量規費四千元、申請代辦費二千元、界標費四百
    八十元、僱用工人回復原狀之工資三人每人每日二千元，計
    六千元，合計一萬二千四百八十元。
  (二)對被告抗辯所為之陳述：系爭土地雖為原告名下財產，惟原
    告當時全家所有數筆租予他人土地之租金係全權由原告之父
    陳金鐘委託訴外人洪進居代為收取，並由陳金鐘統一管理運
    用，陳金鐘死亡後仍延續該模式由洪進居代收，收取後改交
    原告長兄丙○○登記彙總再轉交原告之母陳賴緞作為維持家
    計之用。六十年代後期丙○○始陸續參與收取租金，至八十
    四年七月洪進居死亡後，則由丙○○及其子嗣完全接續收取
    租金之工作，原告自始未直接收取系爭土地之租金。而系爭
    土地收取租金之對象為何由前承租人黃波轉向其兄長黃瓶，
    因轉租行為發生在五十九年，實際收取租金之洪進居早已死
    亡，其中緣由原告亦無從查證。原告因從未直接向前承租人
    黃波及其繼承人黃金生收取租金，從而對黃波於五十九年十
    一月二十四日暗立同意書擅將系爭土地轉租與被告之被繼承
    人黃瓶一無所知，直至九十年間為處理土地相關事宜，首次
    親自向被告收取租金，並於言談間得知係因黃波因兒子黃敏
    雄積欠被告之被繼承人黃瓶債務無法償還，故黃波才將系爭
    土地轉租予黃瓶，原告如早已知道系爭土地已遭轉租，自當
    立即提起違法之訴，不可能明知承租人將系爭土地轉租他人
    而不主張土地返還，使自己切身利益受損長達數十餘年後才
    提起告訴，被告辯稱原告應知曉轉租情事並不合理，亦非事
    實。且原告於九十年知道轉租情事後並提起土地返還之訴後
    ，自九十一年起迄今已停止向被告收取租金，被告亦從未向
    原告表示要給付租金之意，在在顯係雙方並無任何約定致成
    立租賃關係者。倘原告即便於前租約獲判無效後同意將系爭
    土地出租予被告，依農業發展條例第二十條規定「農業用地
    租賃契約應依該條例之規定，不適用耕地三七五減租條例之
    規定」，亦即被告要求雙方訂立耕地三七五減租條例並不適
    法，且在雙方並未訂立任何書面契約之情形下，依該條例第
    二十一條規定「農業用地租賃未定期限者，雙方得隨時中止
    租約，但應於六個月前通知對方」，本件原告已於九十三年
    十二月八日以存證信函通知被告應立即返還土地，迄今早已
    超過六個月之期限，依法被告亦需立即返還土地。又被告於
    九十四年六月三十日於庭上稱九十年之前每年給付原告五千
    元租金云云，該額係系爭土地另加上彰化縣伸港鄉○○段一
    一五七之二及一一五七之三地號等二筆土地各二分之一，總
    共三筆土地之合計租金，而非僅系爭土地之租金情。並聲明
    ：(一)被告應將彰化縣伸港鄉○○段一一五七之一地號土地返
    還原告。(二)被告應給付原告一萬二千四百八十元。(三)願供擔
    保請准宣告假執行。
三、被告則以：三七五減租條約的承租人是黃波，因黃波於五十
    九年立有同意書給黃朝得、黃瓶，並將租賃權轉給黃瓶及黃
    朝得各二分之一的權利，每年向黃朝得、黃瓶收取共一千台
    斤的稻穀，核算當時的價位以現金給付，被告是黃瓶的兒子
    ，黃瓶受讓租賃權後就將土地交給被告管理，所以實際上是
    被告在耕作。從五十九年開始租金都是原告委託丙○○向被
    告收取，每年收一次，每次五百台斤稻穀，並以時價計算核
    算現金給付，因丙○○稱其係替原告收取租金，故原告應該
    早就知道有轉租的事情。最後一次支付租金是九十年間，原
    告九十一年以後都不來收租金，被告有通知原告。兩造間即
    已成立一般的土地租賃關係存在等語，以資為辯。並聲明：
    原告之訴及假執行之訴均駁回。
四、查原告主張其所有坐落彰化縣伸港鄉○○段一一五七之一地
    號土地，於四十四年出租予訴外人黃波，並訂立耕地三七五
    租約，嗣黃波死亡後由黃金生繼承租約，然因繼承人黃金生
    未自任耕作，違反耕地三七五租約第十六條第一項規定，擅
    將上開耕地轉租給訴外人葉進益與被告等二人共同耕作，其
    耕作面積兩人各占二分之一，嗣原告對黃金生提起租約無效
    及返還土地之訴訟，經本院九十一年度訴字第六九０號及台
    灣高等法院台中分院九十一年度上字第三九四號判決原告勝
    訴確定在案，固據其提出上開民事判決二份為證，惟該案確
    定判決所認定之事實為原告將其所有之上開土地出租與訴外
    人黃波，並訂立耕地三七五租約，嗣黃波死亡後，系爭土地
    之承租權由其繼承人黃金生辦理分割繼承單獨取得，因系爭
    土地早於五十九年間即由黃波將耕作權利讓與訴外人黃朝得
    、黃瓶，嗣黃瓶將系爭土地交由其子即本件之被告丁○○耕
    作，黃朝得將系爭土地給其女婿葉進益耕作，目前系爭土地
    係由丁○○、葉進益耕種中，黃金生並未自任耕作等情，業
    經調取本院九十一年度訴字第六九０號及台灣高等法院台中
    分院九十一年度上字第三九四號租佃爭議事件卷宗核閱屬實
    ，並有耕作權讓與同意書在卷可稽，是原告於本件所為之上
    開主張其中關於黃金生將系爭土地轉租予被告及訴外人葉進
    益部分尚無足採，應以前案確定判決所認定之事實較為詳實
    可採，至於原告其餘之主張，因未據被告予以爭執，即堪信
    為真。而被告占用系爭土地耕作之面積為如附圖所示八八九
    平方公尺，復經本院會同和美地政事務所人員至現場勘驗屬
    實，並製有如附圖所示和美地政事務所收文日期及字號九十
    四年七月十二日第八七五號複丈成果圖附卷可參，亦為被告
    所是認，自堪認定。
五、按系爭土地之地目為田，分區使用類別為一般農業區農牧用
    地，係屬耕地，而耕地租賃權，在性質上為不得讓與之債權
    ，其讓與應視為轉租，依耕地三七五減租條例第十六條第一
    、二項規定，其原租約固屬無效，該轉讓契約亦應無效。查
    本件向原告承租土地並訂立三七五租約之承租人黃波於五十
    九年間將此租賃之耕作權轉讓與其兄即訴外人黃朝得、黃瓶
    時，該土地三七五租約即向後無效，因此原告與黃朝得、黃
    瓶或與被告間就系爭土地並無三七五租約關係之存在。又系
    爭土地租予他人之租金係由原告之父陳金鐘全權委託訴外人
    洪進居代為收取，並由陳金鐘統一管理運用，陳金鐘死亡後
    仍延續該模式由洪進居代收，收取後改交原告長兄丙○○登
    記彙總再轉交原告之母陳賴緞作為維持家計之用，六十年代
    後期丙○○始陸續參與收取租金，至八十四年七月洪進居死
    亡後，則由丙○○及其子嗣完全接續收取租金之工作等，為
    原告所自承，而丙○○嗣後係向黃瓶及其子即被告收取系爭
    土地之租金，亦有被告提出之收據為證，復為原告所不否認
    ，因此丙○○係受陳金鐘及原告之委託而有向土地承租人收
    取租金之代理權存在，而丙○○之所以會直接向被告收取土
    地租金，依常情必係知悉土地之實際耕作者已變更為被告，
    故丙○○代理原告收取系爭土地之租金時，明知實際耕作者
    已非原承租人黃波而係被告，仍對之收取租金持續長達近三
    十年之久，若要謂原告對於土地之實際耕作者及繳付租金者
    已變更為被告一事全然不知情顯有悖於常情，是原告既知悉
    被告為系爭土地之實際耕作者，仍委由訴外人丙○○繼續向
    被告收取土地租金，是否可認定兩造間已另成立一新的土地
    租賃契約，為本案之爭點。按無權代理人以代理人之名義所
    為之法律行為，如經本人承認，對於本人仍發生效力，此就
    民法第一百七十條第一項之反面解釋自明。茲訴外人丙○○
    雖僅係受原告之委託代理向原承租人收取土地租金，惟丙○
    ○卻在知悉實際耕作者為非原土地承租人之被告時，向被告
    收取租金，實已逾越其代理權之範圍，惟原告於知悉上情後
    ，仍繼續使丙○○代理其向被告收取土地租金數十年，且從
    未向被告為無權占有之表示，由此亦可認定原告對於丙○○
    無權代理行為予以承認，且已有與被告成立系爭土地租賃契
    約之默示意思表示存在，是兩造間自五十九年由丙○○代理
    原告向被告收取租金時起，應認兩造已成立另一新的耕地租
    賃契約，且為不定期限租用耕地之契約。
六、按農業發展條例中華民國八十九年一月四日修正施行後所訂
    立之農業用地租賃契約，應依本條例之規定，不適用耕地三
    七五減租條例之規定。本條例未規定者，適用土地法、民法
    及其他有關法律之規定。本條例中華民國八十九年一月四日
    修正施行前已依耕地三七五減租條例，或已依土地法及其他
    法律之規定訂定租約者，除出租人及承租人另有約定者外，
    其權利義務關係、租約之續約、修正及終止，悉依該法律之
    規定，農業發展條例第二十條第一項、第二項定有明文。查
    本件兩造間所成立之農地租用契約時間於五十九年間在上開
    農業發展條例修正施行之前，且非依三七五減租條例所訂立
    ，因此渠等間之權義關係、租約之續約、修正及終止即應適
    用特別法即土地法之相關規定，原告主張如兩造間有農地租
    用契約存在，應依農業發展條例第二十一條第三項關於農業
    用地租賃未定期限者，雙方得隨時終止租約。但應於六個月
    前通知對方之規定，認原告已合法終止該租賃契約，自屬無
    據。又按依不定期限租用耕地之契約，僅得於有左列情形之
    一時終止之：一承租人死亡而無繼承人時。二承租人放棄其
    耕作權利時。三出租人收回自耕時。四耕地依法變更其使用
    時。五違反民法第四百三十二條及第四百六十二條第二項之
    規定時。六違反第一百零八條之規定時。七地租積欠達二年
    之總額時，土地法第一百一十四條定有明文。本件被告承租
    系爭農地並無上開任一情形存在，依上開土地法之規定，原
    告即不得任意終止兩造之農地租用契約，被告辯稱兩造間就
    系爭土地有租賃契約存在，自屬可採。
七、綜上所述，兩造間就系爭土地中如附圖所示Ａ部分面積八八
    九平方公尺訂有農地租用契約，且未經原告合法終止，自仍
    有效存在，因此被告占有使用上開部分土地即非無權占用，
    亦無不法侵害原告所有權之行為。從而，原告主張被告係無
    權占有原告所有之系爭土地且不法侵害原告之權利，依民法
    第七百六十七條所有物返還請求權之規定，請求被告返還系
    爭土地予原告，並依民法第一百八十四條第一項侵權行為之
    規定請求被告賠償一萬二千四百八十元，洵無理由，不應准
    許。
八、本件原告之訴，為無理由，應予駁回，其假執行之聲請亦失
    所附麗，應併予駁回。
九、結論：本件原告之訴為無理由，並依民事訴訟法第七十八條
    ，判決如主文。
中　　華　　民　　國　　94　　年　　10　　月　　25　　日
                  民事第二庭    法　官　黃倩玲
以上正本係照原本作成。
如對判決上訴，應於判決送達後20日內向本院提出上訴狀。
中　　華　　民　　國　　94　　年　　10　　月　　28　　日
                      　　　    書記官　彭月美
